臺灣高等法院花蓮分院刑事判決　　94年度重上更(八)字第81號
上　訴　人
即　被　告　乙○○
選任辯護人　許再定律師
上列上訴人因侵占等案件，不服臺灣臺東地方法院83年度易字第
238號中華民國83年09月07日第一審判決（ 起訴案號：臺灣臺東
地方法院檢察署82年度偵字第2457號），提起上訴，判決後，經
最高法院第八次發回更審，本院判決如下：
    主  文
原判決撤銷。
乙○○無罪。
    理  由
一、公訴要旨：
（一）起訴事實：
      公訴人起訴，指上訴人乙○○於民國 (下同）79年04 月
      間，利用保管兄嫂甲○○所有之台東市○○段十五地號土
      地所有權狀之機會，竟意圖為自己不法之所有，趁隙盜用
      甲○○之印鑑，向台東市戶政事務所申請印鑑證明，並偽
      造甲○○贈與上述土地與己之贈與契約，向台東市地政事
      務所辦理所有權移轉登記，侵占述之土地，致該所公務人
      員陷於錯誤，將上開土地不實登記為乙○○所有，足以生
      損害於甲○○及土地登記之正確。
（二）起訴法條：刑法第335條第1項、第216條、第214條、第
      217 條第2項。
（三）起訴證據：
      １告訴人甲○○指述上揭事實明確。
      ２證人陳永春證述土地為伊父生前贈與甲○○等語。
      ３上開土地贈與契約登記申請書、甲○○印鑑證明及土地
        所有權狀影本各乙份。
二、本院之判斷
（一）按犯罪事實應依證據認定之，無證據不得認定其犯罪事實
      ，刑事訴訟法第一百五十四條第二項定有明文。又事實之
      認定，應憑證據，如未能發現相當證據，或證據不足以證
      明，自不能以推測或擬制之方法，為裁判基礎（最高法院
      40年台上字第86號判例參照）。再者，認定不利於被告之
      事實，須依積極證據，苟積極證據不足為不利於被告事實
      認定時，即應為有利於被告之認定，更不必有何有利之證
      據（最高法院30年上字第 816號判例參照）；而所謂「積
      極證據足以為不利被告事實之認定」係指據為訴訟上證明
      之全盤證據資料，在客觀上已達於通常一般之人均不致於
      有所懷疑，而得確信被告確曾犯罪之程度，若未達到此一
      程度，而有合理懷疑之存在時，即無從為有罪之認定（最
      高法院76年台上字第4986號判例參照）。又按告訴人之告
      訴，係以使被告受刑事訴追為目的，是其陳述是否與事實
      相符，仍應調查其他證據以資審認（最高法院52年度台上
      字第1300號判例參照）。
（二）經查：
    １訊據上訴人即被告坦承將甲○○之印鑑章、身分證及上開
      土地所有權狀，交給代書羅達京，委託羅達京辦理上開土
      地所有權移轉登記為自己所有等事實，惟矢口否認犯有行
      使偽造文書罪、侵占罪等犯行，辯稱：當初我出錢以甲○○名義買地時，即有協議買來後兄弟姊妹每個人都有一份
      （甲○○與其夫丙○○二人算一份），即五分之一之權利
      ，嗣後甲○○繳不出貸款由我代繳十四期時，又協議要將
      土地登記給我；79年04月05日清明節那天，甲○○在客廳
      將其印章、身分證及土地所有權狀交給我，要我拿去給代
      書辦理移轉登記，是甲○○自願贈與給我，且將系爭土地
      辦理移轉登記為自己所有，目的僅在於保存賴家產業，並
      無獨占該土地之意圖，其在該地上改建之房屋，係供所有
      兄妹們居住之用，兄妹五人 (包括丙○○及其妻甲○○在
      內 )各有一房間可得使用等語。
    ２被告係丙○○之弟，甲○○係丙○○之妻，嗣於89年間離
      婚。甲○○之父陳文三曾向財政部國有財產局承租坐落台
      東市○○段第十五地號土地，嗣將承租權讓與甲○○，甲○○於74年09月10日，以優先承租人之資格，按公告地價
      購買該地，而登記為其名義所有。該購地款七十五萬八千
      元，係由被告從得自其父賴世城之公保死亡給付、公膊金
      、互助金及喪葬補助費中所支付等情，為告訴人甲○○及
      被告一致供明在卷，並經證人即甲○○之兄弟姊妹陳永春
      、陳素春、陳金茂、陳永蘭及被告之兄妹賴茂盛、賴癸美
      、賴淑英分別供證屬實，且有賴世城除戶全部戶籍謄本、
      臺東縣臺東地政事務所83年01月26日東地所一字第０四九
      七號函及所附土地登記聲請書、土地權利變更原因證明書
      、陳文山戶籍謄本，暨財政部國有財產局臺灣北區辦事處
      花蓮分處83年04月27日台財產北花東專字第八三九００六
      八二號函附卷可稽（本院前審重上更三卷第40至42頁，偵
      查卷第18至29頁，原審卷第40頁），此部分之事實，應堪
      認定。
    ３乙○○之兄妹賴茂盛、丙○○、賴癸美、賴淑英等四人雖
      曾於73年10月06日，共同出具拋棄聲明書，聲明拋棄上開
      公保死亡給付等權益，惟被告仍願將以其資金購買之上開
      土地，由兄弟姊妹共有，被告兄弟姊妹及甲○○乃共同協
      議上開土地由被告及賴茂盛、丙○○（即甲○○之一分，
      因丙○○長年在外，甲○○育有一子一女，為賴家後嗣）
      、賴癸美、賴淑英等五人共有，每人各有一份即應有部分
      五分之一之所有權，故上開土地雖登記為甲○○之名義，
      實際上為被告及賴茂盛、丙○○、賴癸美、賴淑英等共有
      ，丙○○一家有一份等情，業據被告於原審及本院審理時
      多次供承或狀陳明確（原審卷第7、9、12、72頁，本院前
      審上易卷第22、64、90、150頁，本院前審重上更三卷第
      80 、90頁）；復經告訴人甲○○於原審審理時供述撫恤
      金不是要送給伊，是要大家一起買土地，雖然是登記伊之
      名下，但實際上是被告兄弟共有等語在卷（本院前審上易
      卷第88頁）；且有拋棄聲明書一紙在卷可考（本院前審上
      易卷第164、165頁），此部分之事實，亦堪認定。
    ４告訴人甲○○於75年05月28日，以上開土地為抵押，由丙○○擔任連帶保證人，向彰化商業銀行貸款四十萬元，約
      定自75年05月28日起至79年05月28日止，分48期按月償還
      本息。所貸得之款項由甲○○之兄嫂謝秀雲及丙○○各拿
      二十五萬元及十五萬元使用等情，除經告訴人供陳無訛及
      證人謝秀雲證實外，且有被告提出之借據影本一紙附卷足
      憑（本院前審重上更七卷第32頁）。告訴人雖於偵查中提
      出24張繳款收據，並指稱被告所提出之14張繳款收據是被
      告自其抽屜拿走的云云（偵查卷第57頁）；復於原審狀陳
      所貸之四十萬元，由朱新男即謝秀雲之夫償還二十五萬元
      ，餘十五萬元自行償還，被告所持有之繳款收據係被告竊
      取告訴人印章及身分證時一併取走的云云（原審卷第77頁
      ）；又於本院前審審理時指述謝秀雲代繳之收據是二十五
      萬元部分，是案發後交給伊的，被告提出十五萬元部分之
      收據是他偷的，在79年04月間偷印章、身分證及收據的，
      及「之前我先繳兩個月，後來謝女繳了20餘期，剩下才我
      繳」等語（本院前審上易卷第56、57頁）。惟被告所提出
      之繳款收據14張，繳款日期分別為77年10月04日、77年12
      月19日、78年02月04日、78年06月26日、78年06月26日、
      78年06月26日、78年07月22日、78年09月02日、78年11月
      30日、78年12月01日、79年01月06日、79年04月07日、79
      年04月07日、79年05月14日，有各該收據可參，並非前二
      期之收據，亦非完全是最後十二期之收據，此與告訴人所
      稱其繳納者為前二期及最後剩下之部分，並不相符；又被
      告所提出之收據中尚有79年05月10日之收據，而告訴人卻
      稱被告所持有之繳款收據係被告於79年04月間竊取告訴人
      印章及身分證時一併取走的，在時間上亦無法配合；另證
      人朱新男於原審證稱前十五期由甲○○繳納，後十五期由
      伊繳納等語，及證人謝秀雲於原審證稱「分期大部分都是
      我去付的，但最後幾期由甲○○付，因太久了，印象中。
      後幾期有三期是我付的等語（原審卷第101、102、120 頁
      ），其等所稱繳款情形與告訴人所述亦不一致。足見告訴
      人所指被告所提出之繳款收據十四張係被告竊取告訴人印
      章及身分證時一併取走的一節，與事實不符；而被告確有
      替告訴人代繳貸款本息14期約十五萬元，要可認定。
    ５ａ證人賴茂盛（業已死亡）證稱：辦所有權移轉登記是當
        時大家協議好的及79年清明節當天看到甲○○將所有權
        狀及印章交給被告等情；證人賴癸美、賴淑英亦分別證
        稱：「當時甲○○有告訴我，她繳不出貸款，當初過戶
        給乙○○去辦所有權移轉登記，當時也是大家講好的，
        77 年以後的貸款是乙○○去繳的」「當初過戶給乙○○，我有參與過戶之協議，因為原先是甲○○名義，因
        其繳不出貸款，大家協議才登記給乙○○」等語（本院
        前審上易卷第58、151、152、153頁，核與被告「因甲○○繳不出貸款由我代繳.. 協議要將土地登記給我...
        甲○○在客廳將其印章、身分證及土地所有權狀交給我
        」之所辯相符。
      ｂ證人丙○○雖證述：甲○○親手拿出身份證、印章、所
        有權狀交給被告等語（本院卷94年11月29日筆錄3、4頁
        ）惟與被告在本院更一審所稱：「當時只有我、甲○○
        及賴茂盛在場」（本院更一審卷第37頁）等情不符，證
        人丙○○前述證述，顯係迴護被告之詞，不足採信，然
        此並不足以影響ａ中證人賴茂盛、賴癸美、賴淑英證述
        之憑信性，即前述證人賴茂盛、賴癸美、賴淑英之證述
        ，均仍屬可採。
      ｃ告訴人甲○○證述：「土地地價稅77年之前我繳，以後
        被告他們繳」等語（本院前審上易卷第87頁），足見被
        告代繳上開貸款之時間，與繳納上開土地地價稅之時間
        ，應屬一致，正足以佐證被告「於代繳貸款時協議將土
        地移轉登記」之所辯。
      ｄ被告將系爭土地辦理移轉登記為自己所有，目的僅在於
        保存賴家產業，並無獨占該土地之意圖，其在該地上改
        建之房屋，係供所有兄妹們居住之用，兄妹五人 (包括
        丙○○及其妻甲○○在內)各有一房間可得使用等情，
        亦有其提出之房屋照片七幀、及房屋落成時以被告、賴
        茂盛、丙○○三人名義之宴客請帖一份為憑（本院前審
        上易卷第68、168至170頁），告訴人亦謂：房子蓋好後
        ，因為他們口氣都不是很好，所以我沒有搬過去等語（
        本院前審重上更五卷154頁），可見被告改建之房屋亦
        有告訴人可使用之房間，此部分之事實，足堪認定。
      ｅ被告（45年02月08日生）及賴茂盛（39年11月25日生，
        86年12月13日死亡）、賴葵美（47年05月29日生）三人
        目前均為獨身且無子嗣（本院前審重上更三卷第41、42
        頁所附戶籍謄本）、賴淑英（50年01月08日生）於被告
        購買及移轉上開土地時，尚未結婚，而告訴人當時認為
        賴茂盛等人都沒有結婚，也不打算成家，系爭房地以後
        均是她小孩的（本院前審上易卷第119頁、本院前審重
        上更三卷22頁、本院卷94年11月29日筆錄12頁），而被
        告將系爭土地辦理移轉登記為自己所有，目的僅在於保
        存賴家產業，並無獨占該土地之意圖，亦如前述，且以
        後房地終歸於伊小孩所有之情事亦未變更，因此告訴人
        於購買系爭土地時未多作計較，與其夫二人算一份及於
        被告代繳貸款時與被告協議移轉系爭土地所有權予被告
        ，亦屬合理可能。
      ｆ告訴人甲○○之印章及身份證一直在其自己持有中，縱
        使於提出本件告訴時，亦同，此為告訴人甲○○所自承
        ，雖甲○○指述被告於79年04月間，乘隙擅自拿取其印
        鑑章及身分證，惟此部分並無任何證據足資證明。
    ６綜上所述，依本件全部證據資料，足認被告之所辯，應屬
      可採，被告於代繳上開貸款時取得告訴人同意移轉系爭土
      地所有權以保存賴家產業，印章及身份證且為告訴人所交
      付，被告以土地所貸之款更用於土地上建屋來供賴家包括
      告訴人及其子女全部人居住之用，從而本院尚無從獲得確
      切而無可懷疑之心證認為被告確有公訴意旨所指之行使偽
      造文書及侵占之犯行，自屬不能證明被告犯罪。
（三）原審未依前述證據詳加推敲，遽憑前述公訴人提出之證據
      資料而論處被告罪刑，適用證據法則尚有違誤，被告上訴
      指摘原判決不當，為有理由，應由本院撤銷原判決並改判
      被告無罪。
三、最高法院發回意旨之調查：此部分詳如理由二（二）５中所
    述。
四、適用法條：
    刑事訴訟法第369條第1項前段、第364條、第301條第1項。
本案經檢察官林慧到庭執行職務。
中　　華　　民　　國　　94　　年　　12　　月　　20　　日
                        審判長法官  吳鴻章
                              法官  林慶煙
                              法官  蔡勝雄
以上正本證明與原本無異。
如不服本判決，應於判決送達後10日內向本院提出上訴狀。其未
述理由者，並應於提出上訴狀後10內向本院補提理由狀 (須附
繕本)。
                            書記官  陳有信
中　　華　　民　　國　　94　　年　　12　　月　　20　　日
